ACORDAO-COMPLETO-2527587

ACÓRDÃO 7874/2022 ATA 39/2022 - PRIMEIRA CÂMARA

VISTOS, relatados e discutidos estes autos de Recurso de Reconsideração interposto por Dioni Alves da Silva contra o Acórdão 7.090/2020-TCU-1.ª Câmara,
ACORDAM os Ministros do Tribunal de Contas da União, reunidos em sessão de Primeira Câmara, diante das razões expostas pelo relator, em:
9.1. conhecer do recurso interposto por Dioni Alves da Silva e, no mérito, dar-lhe provimento parcial;
9.2. tornar insubsistentes os itens 9.1 e 9.2 do Acórdão 7.090/2020-TCU-1.ª Câmara.
9.3. julgar irregulares as contas de Dioni Alves da Silva, com fundamento nos arts. 1º, inciso I, 16, III, "a" "b" "c" e "d", 19 e 23, III, da Lei 8.443/1992, e condená-lo ao pagamento das quantias a seguir especificadas, com a fixação do prazo de quinze dias, a contar da notificação, para que comprove, perante o Tribunal (art. 214, inciso III, alínea "a", do Regimento Interno do TCU) , o recolhimento da dívida ao Fundo Nacional de Desenvolvimento da Educação, atualizada monetariamente e acrescida dos juros de mora, calculados a partir das datas discriminadas, até a data do recolhimento, na forma prevista na legislação em vigor;
	VALOR
	DÉBITO

	4.380,90
	30/12/2010

	342,00
	28/6/2011

	7.000,00
	28/6/2011

	101,50
	28/6/2011

	339,90
	28/6/2011

	2.309,10
	6/7/2011

	246,50
	6/7/2011

	1.570,50
	6/7/2011

	1.648,20
	6/7/2011

	2.023,50
	6/7/2011

	3.296,40
	7/7/2011

	3.141,00
	7/7/2011

	4.047,00
	7/7/2011

	493,00
	7/7/2011

	4.639,20
	7/7/2011

	4.618,20
	7/7/2011

	679,80
	7/7/2011

	684,00
	7/7/2011

	12.000,00
	7/7/2011

	203,00
	7/7/2011

	841,00
	21/11/2011

	1.682,00
	21/11/2011

	2.542,90
	21/11/2011

	5.085,80
	21/11/2011

9.4. aplicar a Dioni Alves da Silva a multa prevista no artigo 57 da Lei 8.443/1992, no valor de R$ (9.900,00) (nove mil e novecentos reais) , fixando-lhe o prazo de 15 (quinze) dias, a contar da notificação, para que comprove, perante o Tribunal (art. 214, inciso III, alínea "a", do Regimento Interno) , o recolhimento da dívida ao Tesouro Nacional, atualizada monetariamente desde a data do presente acórdão até a do efetivo recolhimento, se for paga após o vencimento, na forma da legislação em vigor
9.5. dar ciência deste acórdão ao recorrente e aos demais interessados;
9.6. arquivar o presente processo com fundamento no art. 11 da Resolução TCU 344/2022.

Recurso de reconsideração em tomada de contas especial

Primeira Câmara

Município de Ribamar Fiquene - MA.

3. Interessados/Responsáveis/Recorrentes:
3.1. Interessado: Fundo Nacional de Desenvolvimento da Educação (00.378.257/0001-81).
3.2. Responsáveis: Dioni Alves da Silva (XXX.436.453-XX); Município de Ribamar Fiquene - MA (01.598.547/0001-01).
3.3. Recorrente: Dioni Alves da Silva (XXX.436.453-XX)..

13.1. Ministros presentes: Benjamin Zymler (na Presidência), Walton Alencar Rodrigues (Relator), Vital do Rêgo e Jorge Oliveira.
13.2. Ministro-Substituto presente: Weder de Oliveira.

WALTON ALENCAR RODRIGUES

Ministro-Substituto Augusto Sherman Cavalcanti.

Trata-se de recurso de reconsideração interposto por Dioni Alves da Silva contra o Acórdão 7.090/2020-TCU-1.ª Câmara, de relatoria do E. Ministro-Substituto Augusto Sherman Cavalcanti. Transcrevo a seguir a instrução do Auditor (peça 93) , que contou com a anuência do Diretor (peça 94) :
Trata-se de recurso de reconsideração interposto por Dioni Alves da Silva (peças 67 a 73) , pelo qual contesta o Acórdão 7.090/2020-TCU-1.ª Câmara (relator Ministro-Substituto Augusto Sherman Cavalcanti, prolatado na Sessão Telepresencial realizada em 30/6/2020 (peça 36) .
2.	A deliberação recorrida apresenta o seguinte teor:
VISTOS, relatados e discutidos estes autos de tomada de contas especial instaurada pelo Fundo Nacional de Desenvolvimento da Educação - FNDE, em desfavor de Dioni Alves da Silva, ex-Prefeito Municipal de Ribamar Fiquene/MA, gestão 2009-2012, em face da omissão na prestação de contas dos recursos repassados ao município ao abrigo do Programa Dinheiro Direto na Escola (PDDE) e do Programa de Alimentação Escolar (PNAE) , ambos do exercício 2011, cujo prazo final para a apresentação da prestação de contas expirou em 30/4/2013. 
ACORDAM os Ministros do Tribunal de Contas da União, reunidos em sessão dessa Primeira Câmara, com fundamento nos arts. 1º, inciso I, 16, inciso III, alíneas "a" e "c", da Lei 8.443/1992 c/c os arts. 19 e 23, inciso III, da mesma Lei, e com arts. 1º, inciso I, 209, incisos II e III, 210 e 214, inciso III, do Regimento Interno, em:
9.1. julgar irregulares as contas de Dioni Alves da Silva (CPF XXX.436.453-XX) , ex-prefeito do Município de Ribamar Fiquene - MA, na gestão 2009/2012, condenando-o ao pagamento das quantias a seguir especificadas, atualizadas monetariamente e acrescidas dos juros de mora, calculados a partir das datas discriminadas até a efetiva quitação do débito, fixando-lhe o prazo de 15 (quinze) dias para que comprove, perante o Tribunal, o recolhimento da referida quantia aos cofres do Fundo Nacional de Desenvolvimento da Educação - FNDE, nos termos do art. 23, inciso III, alínea "a", da citada Lei c/c o art. 214, inciso III, alínea "a", do Regimento Interno:
	Data
	Valor R$

	30/12/2010
	4.380,90

	28/06/2011
	342,00

	28/06/2011
	7.000,00

	28/06/2011
	101,50

	28/06/2011
	339,90

	06/07/2011
	2.309,10

	06/07/2011
	246,50

	06/07/2011
	1.570,50

	06/07/2011
	1.648,20

	06/07/2011
	2.023,50

	07/07/2011
	3.296,40

	07/07/2011
	3.141,00

	07/07/2011
	4.047,00

	07/07/2011
	493,00

	07/07/2011
	4.639,20

	07/07/2011
	4.618,20

	07/07/2011
	679,80

	07/07/2011
	684,00

	07/07/2011
	12.000,00

	07/07/2011
	203,00

	21/11/2011
	841,00

	21/11/2011
	1.682,00

	21/11/2011
	2.542,90

	21/11/2011
	5.085,80

	17/03/2011
	1.308,00

	17/03/2011
	9.522,00

	04/4/2011
	2.202,00

	04/04/2011
	1.308,00

	04/04/2011
	9.522,00

	04/04/2011
	2.202,00

	04/05/2011
	9.522,00

	05/05/2011
	2.202,00

	05/05/2011
	1.308,00

	04/10/2011
	1.308,00

	04/10/2011
	9.522,00

	04/10/2011
	1.308,00

	04/10/2011
	9.522,00

	04/10/2011
	2.202,00

	04/10/2011
	2.202,00

	22/11/2011
	1.308,00

	22/11/2011
	9.522,00

	22/11/2011
	2.202,00

	02/12/2011
	9.522,00

	02/12/2011
	2.202,00

	02/12/2011
	1.308,00

	12/12/2011
	2.202,00

	12/12/2011
	9.522,00

	12/12/2011
	1.308,00

	12/12/2011
	2.202,00

	12/12/2011
	9.522,00

	12/12/2011
	1.308,00

	12/12/2011
	2.202,00

	12/12/2011
	1.308,00

	12/12/2011
	9.522,00

9.2. aplicar ao Sr. Dioni Alves da Silva a multa prevista no art. 57 da Lei nº 8.443/1992, no valor de R$ 30.000,00 (trinta mil reais) , concedendo-lhe prazo de quinze dias, a contar da notificação,  para que comprove, perante o Tribunal (art. 214, inciso III, alínea "a", do Regimento Interno) , o recolhimento da dívida aos cofres do Tesouro Nacional, atualizada monetariamente desde a data do acórdão até a do efetivo recolhimento, se for paga após o vencimento, na forma da legislação em vigor;
9.3. autorizar, desde logo, a cobrança judicial da dívida, nos termos do art. 28, inciso II, da multicitada Lei nº 8.443/1992, caso não atendidas a notificação;
9.4. encaminhar cópia deste Acórdão ao Sr. Dioni Alves da Silva, ao Fundo Nacional de Desenvolvimento da Educação - FNDE e à Procuradoria da República no Maranhão.
HISTÓRICO 
3.	O presente processo cuidou originalmente de Tomada de Contas Especial - TCE instaurada pelo Fundo Nacional de Desenvolvimento da Educação - FNDE, em desfavor do Sr. Dioni Alves da Silva, ex-prefeito de Ribamar Fiquene/MA (gestão 2009/2012) , em razão de omissão no dever de prestar contas dos recursos repassados ao município no âmbito do Programa Nacional de Alimentação Escolar - PNAE e Programa Dinheiro Direto na Escola - PDDE, no exercício de 2011, nos valores respectivos de R$ 130.320,00 e 63.915,40.
4.	O Relatório de TCE 73/2018-DIREC/COTCE/CGAPC/DIFIN-FNDE/MEC concluiu pela responsabilidade do Sr. Dioni, no valor integral repassado em ambos os programas, ante o silêncio do ex-prefeito quando notificado a prestar contas (peça 3, p. 57-62) . O prazo final para a prestação de contas expirou em 30/4/2013, ou seja, na gestão do prefeito que o sucedeu, Sr. Israel Ribeiro de Vasconcelos, mas este teria adotado providências para o resguardo do patrimônio público, dirigindo-se ao Ministério Público Federal, e comunicando ao FNDE pelo Sistema de Gestão de Prestação de Contas - SiGPC (peça 3, p. 39) , o que foi considerado suficiente para retirar-lhe qualquer responsabilidade. 
5.	No âmbito do TCU foi promovida a citação e a audiência do Sr. Dioni, respectivamente, pela omissão no dever de prestar contas e por não disponibilizar condições materiais mínimas e necessárias para que o seu sucessor o fizesse (peças 14 e 16) .
6.	O responsável manteve-se silente, sendo-lhe atribuído débito pelo Acórdão 7.090/2020-TCU-1.ª Câmara, nos moldes do concluído pelo FNDE na fase interna da TCE, além de aplicada a sanção de multa, conforme proposta da unidade técnica instrutora (peças 29-31) , à qual anuiu o Ministério Público/TCU (peça 32) e o relator a quo (peças 37-38) . 
7.	O Sr. Dioni apresentou embargos de declaração (peça 39) , os quais foram rejeitados pelo Acórdão 14.035/2020-TCU-1.ª Câmara (peças 49-51) .	
8.	Irresignado, o Sr. Dioni apresentou recurso de reconsideração (peças 67 -73) o qual se passa a examinar.
EXAME DE ADMISSIBILIDADE
9.	Em exame preliminar de admissibilidade essa secretaria propôs conhecer o recurso de Dioni Alves da Silva, suspendendo os efeitos dos itens 9.1, 9.2 e 9.3 do Acórdão 7090/2020-TCU-Primeira Câmara, com fulcro nos artigos 32, I e 33 da Lei 8.443/1992 (peças 74-75) , o que foi ratificado por despacho do Ministro Walton Alencar Rodrigues.
EXAME DE MÉRITO
10.	Delimitação do recurso
10.1.	Constitui objeto do recurso de Dioni Alves da Silva (peças 67-74) definir se: 
	a) houve a prescrição das pretensões punitiva e ressarcitória;
	b) a responsabilidade pela omissão no dever de prestar contas é do recorrente; 
	c) o PNAE e o PDDE foram regularmente executados em 2011 em Ribamar Fiquene/MA.
11.	Da Prescrição
11.1.	O recorrente argumenta que houve a prescrição da pretensão punitiva, pois as supostas irregularidades teriam ocorrido em 1º/5/2013 - primeiro dia posterior ao prazo para prestar contas - e o ato de ordenação de sua citação ocorreu em 30/7/2018. Questiona a aplicação do Acórdão 1.441/201-TCU-Plenário, uma vez que a Lei 9.873/1999 estabelece o prazo quinquenal de prescrição, adotado pelo Supremo Tribunal Federal nos Mandados de Segurança-STF 32.201/DF e 3.5971TP/DF e, ainda, que o controle externo não se confunde com o poder de polícia.
Análise
11.2.        A análise acerca de eventual prescrição se torna pertinente, em razão do julgamento, pelo Supremo Tribunal Federal (STF) , do Recurso Extraordinário 636.886 (Tema 899 da repercussão geral) . 
11.3.       Nesse ponto, é importante mencionar que, nos processos de controle externo, matéria de ordem pública pode ser revista de ofício ou mediante provocação da parte por simples petição, independentemente de recurso (Acórdão 1160/2015-TCU-Plenário, relator Ministro Augusto Nardes) . De mesmo modo, ressalta-se que questões de ordem pública autorizam o órgão ad quem a julgar fora do que consta nas razões ou contrarrazões do recurso (Acórdão 690/2010-TCU-Plenário, relator Ministro Augusto Nardes) . 
11.4.	Feitas essas considerações, nota-se que no exame da prescrição a Serur tem adotado os entendimentos detalhados no documento juntado como a peça 91 dos autos, que contém estudo e pronunciamentos anteriores da secretaria sobre o tema. Nessas manifestações estão desenvolvidas as seguintes premissas, que serão utilizadas no presente exame: 
	a)  ao julgar o RE 636.886, o STF conferiu nova interpretação ao art. 37, § 5º, da Constituição Federal, fixando a tese de que "é prescritível a pretensão de ressarcimento ao erário fundada em decisão de Tribunal de Contas";	
	b)  as pretensões punitiva e de ressarcimento devem observar o mesmo regime na atividade de controle externo, dado o objetivo comum da prescrição, de fixar prazo para o Tribunal de Contas agir, para caracterizar o ilícito, identificar seu autor e dimensionar as consequências legais da conduta, independentemente de terem natureza punitiva ou ressarcitória;
	c)  até que sobrevenha norma específica, entende-se que a prescrição das pretensões punitiva e de ressarcimento, no processo de controle externo, deve observar o regime da Lei 9.873/1999, na linha dos recentes pronunciamentos do STF a respeito. Assim, sem prejuízo de se realizar o exame da prescrição também segundo o prazo decenal previsto no Código Civil, o critério adotado na formulação da proposta de encaminhamento será o da Lei 9.873/1999.  
Análise da prescrição segundo os critérios do Acórdão 1441/2016-TCU-Plenário:
11.5.	No que se refere à pretensão punitiva, o TCU tem tradicionalmente aplicado os critérios definidos no Acórdão 1441/2016-TCU-Plenário (rel. Min. Benjamin Zymler) , que, em incidente de uniformização de jurisprudência, orientou-se pela aplicação do Código Civil. Por este acórdão, em linhas gerais, a prescrição subordina-se ao prazo geral de dez anos (CC, art. 205) , contado a partir da data da ocorrência do fato e interrompido pelo ato que ordenar a citação, a audiência ou a oitiva da parte. 
11.6.	Entre outras razões que justificaram a adoção desse critério destaca-se a de que o citado dispositivo constitui uma cláusula geral a ser empregada sempre que a pretensão for prescritível, mas a lei não estabelecer um prazo específico, como na hipótese. 
11.7.	Desta feita, adotar-se-á a data de 30/4/2013 como marco inicial da contagem, quando expirou o prazo para a apresentação das contas do PNAE e do PDDE em Ribamar Fiquene/MA. Segundo a jurisprudência do tribunal, o que ocorrer primeiro entre o prazo final para a prestação de contas e a data de sua entrega deve ser o marco inicial dessa contagem (v.g. Acórdão 3749/2018-TCU-Segunda Câmara; rel. Min. Ana Arraes e 2.278/2019-TCU-1.ª Câmara; rel. Min. Subs. Augusto Sherman Cavalcanti) . A citação/audiência do Sr. Dioni Alves da Silva foi implicitamente autorizada em 30/7/2018 (despacho do secretário à peça 9) e o Acórdão 7.090/2020-TCU-1.ª Câmara ora recorrido foi proferido em 30/6/2020 (peça 36) . 
11.8.	Conclui-se, em vista das premissas informadas acima (item 11.4) , que não estaria prescrita a possibilidade de atribuição de débito, tampouco da aplicação de multa caso fossem adotados os parâmetros definidos no Acórdão 1441/2016-TCU-Plenário.
Análise da prescrição pelo regime da Lei 9.873/1999 
11.9.	Por sua vez, adotando-se as regras fixadas na Lei 9.873/1999 ao caso em exame, observa-se que ocorreu a prescrição em relação ao Sr. Dioni Alves da Silva e, também, ao Sr. Israel Ribeiro de Vasconcelos, sucessor do recorrente no cargo de Prefeito Municipal de Ribamar Fiquene/MA. Para tanto, é preciso considerar os parâmetros a seguir. 
11.10.	A propósito, ainda que o Sr. Israel não figure como 'Responsável' no presente processo, as circunstâncias do repasse de recursos no âmbito do PDDE remete à responsabilidade formal deste gestor pela prestação de contas e, também, material pela execução do programa, conforme será analisado nesta instrução, sendo oportuno examinar a eventual ocorrência da prescrição em relação ao prefeito da gestão 2013/2016. 
a) Termo inicial: 
11.11.	A Lei 9.873/1999, art. 1º, parte final, traz previsão expressa a respeito do início do prazo em se tratando de infração de caráter permanente ou continuado. Nesta hipótese, a prescrição começa a correr não da data de cada fato, e sim "do dia em que tiver cessado" a permanência ou a continuidade. 
11.12.	A exemplo da análise anterior pelos ditames do Código Civil, adotar-se-á a data de 30/4/2013 como termo inicial da contagem, quando findo o prazo para a apresentação das contas do PNAE. 
b) Prazo: 
11.13.	A Lei 9.873/1999 apresenta um prazo geral, de cinco anos (art. 1º) , e um prazo especial, previsto no art. 1º, § 2º, a saber: "quando o fato objeto da ação punitiva da Administração também constituir crime, a prescrição reger-se-á pelo prazo previsto na lei penal". 
11.14. 	Neste processo de contas especiais não houve a conclusão pelo possível cometimento de algum crime e, então, o prazo prescricional a ser adotado é o geral de cinco anos. 
c) Interrupções por atos inequívocos de apuração dos fatos: 
11.15.	No regime da Lei 9.873/1999, a prescrição se interrompe "por qualquer ato inequívoco, que importe apuração do fato" (art. 2º, II) . Com esse fundamento, houve interrupção da prescrição nos seguintes momentos a partir de 30/4/2013, marco inicial da contagem: (a) Informação 1694/2017, assinada eletronicamente em 15/8/2017 pelo Coordenador-Geral de Contabilidade e Acompanhamento de Prestação de Contas (peça 3, p. 28-29) ; (b) Informação 163/2018, de 29/1/2018 (peça 3, p. 14-15) ; (c) Termo de Instauração de TCE 73/2018, de 23/2/2018 (peça 3, p. 1-2) ; (d) Relatório de TCE 73/2018, de 6/4/2018 (peça 3, p. 57-62) ; (e) instrução Secex-TCE, de 26/7/2018 (peça 7) ; (f) despachos do diretor e do secretário, de 30/7/2018 (peças 8 e 9) ; (g) instrução da Secex-TCE, de 10/12/2019 (peça 29) ; (h) despacho do diretor, de 10/12/2019 (peça 30) ; (i) despacho do secretário, de 11/12/2019 (peça 31) ; (j) Parecer do MP/TCU, de 18/2/2020 (peça 32) .
11.16. 	Outros atos identificados nos autos não se enquadram no artigo 2.º, inciso II, da Lei 9.873/1999, mas têm o condão de interromper a prescrição trienal de que trata o artigo 1.º, §1.º, daquela lei, por se traduzirem em atos com alguma relevância para o deslinde do processo, impulsionando-o, sendo que os seguintes estão nessa categoria: (a) Parecer 1804/2018, de 19/4/2018 (peça 3, p. 63-64) ; (b) Ofício 12085/2018, de 19/4/2018 (peça 3, p. 65-66) ; (c) Relatório de Auditoria 392/2018, de 9/5/2018 (peça 4, p. 1-3) ; (d) Certificado de Auditoria 392/2019,  de 10/5/2018 (peça 4, p. 4-5) ; (e) Parecer do Controle Interno 392/2018, de 10/5/2018 (peça 4, p. 6-7) e (f) Parecer do Ministro de Estado, de 24/5/2018 (peça 5) . 
d) Interrupções pela citação/audiência dos responsáveis: 
11.17.	A prescrição também é interrompida "pela notificação ou citação do indiciado ou acusado, inclusive por meio de edital", nos termos do art. 2º, I, da Lei 9.873/1999. E, no regime dessa lei, a interrupção se dá pela citação (ou audiência) propriamente dita, e não pelo despacho que a ordena. Com esse fundamento houve a interrupção nas seguintes oportunidades durante a fase interna da TCE: (a) Ofício 2228E/2013, de 15/8/2013, e recebido em 26/8/2013 pelo Sr. Israel Ribeiro de Vasconcelos, notificando-o sobre o PNAE (peça 3, p. 31 e 35) ; (b) Ofício 23784E/2013, de 2/9/2013, e recebido em 4/9/2013 pelo Sr. Israel Ribeiro de Vasconcelos, notificando-o sobre o PDDE (peça 3, p. 16 e 19) ; (c) Edital de Notificação 42, de 20/6/2017, publicado no DOU de 21/6/2017, notificando o Sr. Dioni Alves da Silva sobre o PNAE (peça 3, p. 38) ; (e) Ofício 29621/2017, de 8/11/2017, e recebido em 22/11/2017 pelo Sr. Dioni Alves da Silva, notificando-o sobre o PDDE (peça 3, p. 17, 18, 20 e 21) . E na fase externa a interrupção se deu em 19/2/2019 (peças 19 e 20) . 
e) Interrupção pela decisão condenatória recorrível: 
11.18.	Por fim, a prescrição também se interrompe "pela decisão condenatória recorrível" (art. 2º, III, da Lei 9.873/1999) . Com esse fundamento, como visto, ocorreu a interrupção em 30/6/2020, data da sessão em que foi proferido o Acórdão 7.090/2020-TCU-1.ª Câmara (peça 36) . Essa interrupção é relevante, por estabelecer prazo para julgamento do recurso. 
f) Da prescrição intercorrente: 
11.19.	Nos termos do art. 1º, § 1º, da Lei 9.873/1999, opera-se a prescrição intercorrente se o processo ficar paralisado por mais de três anos, aguardando "julgamento ou despacho". 
11.20.	Note-se que há uma correlação entre essa hipótese e as causas de interrupção da prescrição do art. 2º. Com efeito, uma vez interrompida a prescrição por alguma das hipóteses do art. 2º, o processo não pode ficar inativo, sem qualquer inovação processual relevante, por mais de três anos. 
11.21.	Trata-se de prazo específico, não se aplicando nem o prazo geral de cinco anos nem o prazo especial, da lei penal (§ 2º) . A finalidade da prescrição intercorrente, com seu prazo próprio, é a de assegurar a eficiência e celeridade nas apurações administrativas. Seria contrário a essa finalidade a paralisação injustificada do processo por período maior que o triênio estabelecido para a hipótese. 
11.22.	A extrapolação do prazo de três anos, sem inovação relevante no processo, pode configurar negligência. Por isso, além de se operar a prescrição, deve-se promover a "apuração da responsabilidade funcional decorrente da paralisação, se for o caso". 
11.23.	Em muitas situações o exame da prescrição intercorrente pode ficar prejudicado nos processos já em tramitação no TCU. Como a ação de ressarcimento era considerada imprescritível, as peças que compõem a tomada de contas especial, elencadas no art. 10 da Instrução Normativa-TCU 71/2012, não contemplam informações pormenorizadas quanto ao andamento do processo na fase interna, o que pode prejudicar a análise de eventual paralisação por mais de três anos. 
11.24.	Assim, caso o tribunal venha a adotar a sistemática da Lei 9.873/1999 para aferir a prescrição, convém avaliar, oportunamente, a possibilidade de ajustes na IN-TCU 71/2012, para que as tomadas de contas especiais encaminhadas ao TCU contemplem informações sobre as interrupções ocorridas na fase interna do procedimento como, por exemplo, declaração do órgão instaurador da TCE, de que o processo não ficou paralisado por mais de três anos, na forma do art. 1º, § 1º, da citada lei. 
11.25.	Especificamente quanto a esta tomada de contas especial, as causas de interrupção elencadas acima permitem evidenciar que o processo não teve andamento regular em relação aos Srs. Dioni Alves da Silva e Israel Ribeiro de Vasconcelos. Em relação ao primeiro, o Edital de Notificação 42, de 20/6/2017, publicado no DOU de 21/6/2017, sobre o PNAE, e primeiro ato interruptivo, é posterior ao início da contagem prescricional (30/4/2013) em mais de três anos. Porém, o Ofício 29621/2017, de 8/11/2017, e recebido em 22/11/2017, sobre o PDDE, é posterior em apenas cerca de três meses à Informação 1694/2017, assinada eletronicamente em 15/8/2017, não operando a prescrição relativamente a este programa. Por sua vez, quanto ao Sr. Israel, a citada Informação 1694/2017, de 15/8/2017, é posterior em mais de três anos ao Ofício 2228E/2013, de 15/8/2013, recebido em 26/8/2013 pelo então prefeito, bem como ao Ofício 23784E/2013, de 2/9/2013, recebido em 4/9/2013, expedientes que versaram, respectivamente, sobre o PNAE e o PDDE, operando a prescrição relativamente aos dois programas.
g) Conclusão:
11.26.	Observa-se, pelos eventos indicados, e tomando-se por referência a Lei 9.873/1999, tida pelo STF como norma regente da prescrição da pretensão punitiva pelo TCU - e, por consequência, da ressarcitória, conforme premissas desta instrução (item 11.4) -, que transcorreu prazo suficiente para se operar a prescrição relativamente ao Sr. Dioni Alves da Silva quanto ao PNAE, entretanto, não houve esse deslinde em relação ao PDDE. E quanto ao Sr. Israel Ribeiro de Vasconcelos operou a prescrição em relação ao PNAE, bem como ao PDDE. 
A possibilidade de adoção de novo critério no caso concreto
11.27.	Por fim, são oportunas algumas considerações sobre a possibilidade de aplicar, neste processo, novo critério para exame da prescrição, diverso do considerado no julgamento originário (que seguiu o Acórdão 1441/2016-TCU-Plenário) . 
11.28.	O art. 926 do CPC positivou a orientação de que "os tribunais devem uniformizar sua jurisprudência e mantê-la estável, íntegra e coerente", com o fim de inibir que decisões contemporâneas adotem soluções distintas para uma mesma questão, comprometendo os valores de isonomia e previsibilidade, essenciais à segurança jurídica.
11.29.	Isso não impede a reorientação da jurisprudência, sempre que evidenciada a necessidade de ajustar o entendimento à correta exegese das normas legais. E é perfeitamente possível, e até mesmo comum, que a reorientação se dê em grau recursal, pois o recurso devolve à "apreciação e julgamento pelo tribunal de todas as questões (...) relativas ao capítulo impugnado" (art. 1.013, § 1º, do CPC) , para que se profira novo julgamento, procedendo-se à correta aplicação do direito. 
11.30.	Todavia, em se tratando de recurso, deve-se observar a proibição de reformatio in pejus, não se aplicando o novo entendimento se dele resultarem efeitos práticos mais gravosos ao recorrente. O novo critério pode ser aplicado, contudo, não só se produzir efeitos favoráveis, mas também se conduzir à manutenção da decisão recorrida, ainda que por outros fundamentos. 
12.	Da omissão no dever de prestar contas
12.1.	O Sr. Dioni Alves da Silva afirma que seu mandato de prefeito municipal terminou em dezembro de 2012, quando entregou ao sucessor a documentação necessária para a prestação de contas dos programas PDDE, PNAE e PNATE relativas ao exercício de 2011 e 2012, cujo prazo foi prorrogado para 30/4/2013, quando não era mais o alcaide. Isso porque, segundo o recorrente, o FNDE lhe informou que a senha disponível durante o seu mandato havia expirado, e que as prestações poderiam ser entregues pelo novo prefeito. Porém, as contas não foram prestadas e por isso solicitou nova senha ao FNDE, não sendo atendido.  
12.2.	Defende que durante a sua gestão sempre entregou as prestações dos recursos transferidos ao município e que essa conduta se repetiu nos casos do PNAE e do PDDE de 2011, apesar das dificuldades, conforme demonstra o protocolo da entrega física das contas, única opção que lhe restou para não ser penalizado injustamente. 
12.3.	E assevera que o prefeito que o sucedeu apenas preocupou-se com a prestação de contas dos programas quando houve o bloqueio de novos repasses, "tomando providências no afã de prejudicar o ex-gestor", uma vez que antes não quisera receber a documentação disponibilizada pelo recorrente. 
Análise
12.4.	Considerando que o prazo final para a prestação de contas do PDDE e do PNATE dos exercícios 2011 e 2012 foi prorrogada para 30/4/2013, por força da Resolução/CD/FNDE 5, de 7/3/2013, a responsabilidade por sua apresentação formal recaiu sobre o Sr. Israel Ribeiro de Vasconcelos, prefeito sucessor do recorrente, eleito para a gestão do período 2013/2016. No entanto, os recursos foram aplicados na gestão do Sr. Dioni Alves da Silva, e por essa razão este responde pela correta execução dos valores geridos durante a sua própria gestão. Todavia, no caso presente, esse entendimento se aplica ao PNAE, pois em relação ao PDDE, não apenas a responsabilidade formal, mas, também a material pela regularidade das despesas é do prefeito que lhe sucedeu, dadas as circunstâncias da transferência de recursos para Ribamar Fiquene/MA, conforme explanado a seguir.   
12.5.	O teor da Súmula-TCU 230 afirma que compete ao prefeito sucessor apresentar a prestação de contas referente aos recursos federais recebidos por seu antecessor quando este não o tiver feito e o prazo para o adimplemento dessa obrigação vencer ou estiver vencido no período de gestão do próprio mandatário sucessor ou, na impossibilidade de fazê-lo, adotar as medidas legais visando ao resguardo do patrimônio público.
12.6.	A jurisprudência desta Corte, então, se consolidou no sentido da responsabilidade do prefeito sucessor sobre o encaminhamento da prestação de contas dos recursos aplicados por seu antecessor, excluída a responsabilidade do sucessor por débitos relacionados a recursos geridos por seu antecessor, sem prejuízo da aplicação de multa ao sucessor pela omissão em prestar contas (v.g. Acórdão 10843/2020-TCU-Primeira Câmara, relator o Min. Vital do Rêgo; Acórdão 6402/2015-TCU-Segunda Câmara, Min. Ana Arraes; Acórdão 3871/2019-TCU-Segunda Câmara, Min. Marcos Bemquerer) .
12.7.	Assim, caso não sejam apresentadas as contas hábeis e suficientes a atestar a regular aplicação dos valores federais, seria cabível o julgamento pela irregularidade das contas de ambos, com imputação de débito ao antecessor e de apenas multa ao sucessor, caso este não tenha gerido os recursos. 
12.8.	Ocorre que em relação à possibilidade de responsabilização do sucessor do efetivo gestor de recursos públicos nos casos de omissão na prestação de contas, a atual redação da IN-TCU 71/2012, após as alterações trazidas pela IN-TCU 88/2020, prevê que, no caso de haver dúvidas sobre quem deu causa à omissão, antecessor e sucessor serão notificados para recolher o débito; o primeiro por supostamente não ter deixado a documentação necessária para que o sucessor pudesse prestar contas e o segundo por ter descumprido o dever de apresentar a prestação de contas no prazo devido. 
12.9.	Ainda, para eximir-se de responsabilidade, cabe ao sucessor, nos termos atuais da norma, apresentar justificativas que demonstrem a impossibilidade de prestar contas no prazo legal, acompanhadas de elementos comprobatórios das ações concretas adotadas para reunir a documentação referente às contas (artigos 9A e 9B da IN-TCU 71/2012) .
12.10.	No caso presente, verifica-se que o prefeito sucessor não foi chamado aos autos. Considerou-se que o Sr. Israel Ribeiro de Vasconcelos adotara medidas legais visando ao resguardo do patrimônio público, consubstanciada em Representação encaminhada ao Ministério Público Federal - MPF, fato que afastou a sua responsabilidade tanto na fase interna da TCE (peça 3, p. 60, item 6.1) quanto na fase externa (peça 7, p. 4, itens 13 e 17) . Apenas a título de registro, a exemplo deste processo, o TC-Processo 027.837/2019-0 também cuidou de tomada de contas especial instaurada pelo FNDE em razão da omissão no dever de prestar contas, sendo realizada a audiência do prefeito sucessor, como se observa no despacho do relator autuado à peça 92 deste TC-Processo 018.503/2018-7.
12.11.	Por sua vez, o Sr. Dioni foi chamado pelos Ofícios 0437/2019-TCU/Secex-TCE (peça 14) e 0439/2019-TCU-Secex-TCE (peça 16) , ambos expedidos em 4/2/2019 e recebidos conforme os respectivos avisos de recebimento (peças 19 e 20) . Os ofícios incluíram condutas que ensejaram a citação e a audiência do ex-prefeito, esta última por se haver considerado que não disponibilizou condições materiais mínimas e necessárias para que o sucessor no cargo de prefeito pudesse prestar as contas do PDDE e PNAE de 2011, tais como notas fiscais, recibos, processos de pagamento e licitatórios, além de extratos bancários da conta específica e da aplicação financeira, entre outros, ensejando a sua audiência por essa conduta específica (peças 14 e 16) .
12.12.	De fato, há nos autos um registro no sistema SiGPC/FNDE de que o Sr. Israel Ribeiro de Vasconcelos representou ao MPF, mas não consta cópia de tal representação ou detalhes acerca de seu teor (peça 3, p. 39 e 61, item 6.1 e peça 7, p. 4, item 17) . Por essa circunstância, entende-se que não há elementos que permitam concluir com segurança pela conduta relacionada à irregularidade que ensejou a audiência do ora recorrente. 
12.13.	A propósito, a sanção de multa do Acórdão 7.090/2020-TCU-1.ª Câmara teve como fundamento legal o artigo 57 da Lei 8.443/1992, portanto, relacionada propriamente ao débito apurado, ainda que a penalidade também diga respeito à conduta supramencionada de o Sr. Dioni supostamente não haver disponibilizado condições mínimas para que o Sr. Israel pudesse prestar as contas, fato que em tese atrairia especificamente a incidência do artigo 58, II, da Lei 8.443/1992, dispositivo relacionado com a prática de ato com grave infração à norma legal ou regulamentar de natureza contábil, financeira, orçamentária, operacional e patrimonial. 
12.14.	A Primeira Câmara/TCU optou por não aplicar multas distintas para a ocorrência de débito e para a prática de ato com grave infração à norma legal. Nesses casos, duas possibilidades são encontradas na jurisprudência do Tribunal; multas distintas - com fundamento nos artigos 57 e 58 da Lei Orgânica/TCU - ou uma única multa, com fundamento no artigo 57, vez que esta absorveria a do artigo 58 da norma (v.g. Acórdão 6720/2020-TCU-Segunda Câmara; rel. Min. Raimundo Carreiro e Acórdão 1703/2021-TCU 2.ª Câmara; rel. Min. Aroldo Cedraz) , embora as duas condutas sejam consideradas para a dosimetria da sanção.
Acórdão 1703/2021-TCU-2.ª Câmara (rel. Min. Aroldo Cedraz) 
Existe correlação entre as condutas de não cumprimento do prazo estipulado para prestação de contas e de omissão na prestação de contas, o que enseja, na ocorrência das duas irregularidades, a aplicação exclusiva da multa do art. 57 da Lei 8.443/1992, absorvendo-se em sua dosimetria a multa adicional que caberia aplicar com base no art. 58, da mesma lei. ('Jurisprudência Selecionada', site/TCU) 
12.15.	Resta clara a proposta da unidade técnica pela absorção de uma multa por outra (peça 29, item 29) , reproduzida pelo MP/TCU (peça 32, 2.º parágrafo) e com a integral anuência do relator (peça 37) . Nesse contexto, cabe afastar a irregularidade concernente à omissão do Sr. Dioni Alves da Silva quanto à não disponibilizar condições materiais mínimas ao prefeito sucessor para o dever de prestar contas formalmente ao final do prazo original, em 30/4/2013 e, em consequência, reduzir por esse específico motivo a multa que lhe foi aplicada. 
12.16.	Necessário comentar que em relação ao PDDE, no caso de omissão no dever de prestar contas, a jurisprudência do TCU é pela responsabilidade restringir-se ao prefeito em cujo mandato deveria ter ocorrido a análise e a consolidação das prestações de contas das unidades executoras e seu encaminhamento ao FNDE, ainda que a aplicação dos recursos tenha ocorrido em gestão anterior (v.g. Acórdãos 4.132/2019-TCU-1.ª Câmara e 8.198/2019-TCU-2ª Câmara; ambos com relatoria do Min. Subs. Marcos Bemquerer) . 
12.17.	Esse entendimento diz respeito aos casos em que os recursos são transferidos diretamente às escolas, como no presente processo, conforme demonstram os extratos bancários contidos nos autos (peça 3, p. 4 a 13) .  Veja-se o seguinte excerto do Voto que orientou o Acórdão 5245/2020-TCU-Primeira Câmara (rel. Min. Benjamin Zymler) , também sobre a execução do PDDE e no exercício de 2011, a exemplo do presente processo: 
Trata-se de tomada de contas especial instaurada pelo Fundo Nacional de Desenvolvimento da Educação - FNDE, inicialmente em desfavor do Sr. [responsável 1], Prefeito Municipal de Baixa Grande do Ribeiro (PI) na gestão 2009/2012, em razão da omissão no dever de prestar contas dos recursos federais recebidos, no exercício de 2011, por conta do Programa Dinheiro Direto na Escola - PDDE e do Plano de Desenvolvimento da Escola - PDE - Escola.
[...]
18. Considerando a inexistência nos presentes autos de elementos capazes de comprovar a boa e regular aplicação dos recursos sob exame e com fulcro na análise empreendida pela unidade técnica, que incorporo desde já às minhas razões de decidir, acolho a proposta formulada pela SecexTCE, a qual contou com a concordância do representante do Parquet especializado. Contudo, entendo ser necessário tecer algumas considerações adicionais, o que passo a fazer.
19. Em primeiro lugar, destaco que, quando os recursos são repassados diretamente à prefeitura, esta deve elaborar e encaminhar a prestação de contas ao FNDE. Nessa hipótese, o responsável por esse encaminhamento é o gestor dos recursos, ou seja, o prefeito municipal. Porém, quando os valores são transferidos pelo fundo para as escolas, como aconteceu no caso vertente, cabe aos dirigentes dessas entidades, não ao prefeito, gerir essas quantias. Por conseguinte, compete às unidades executoras elaborar e apresentar a prestação de contas para a prefeitura, que as analisará e consolidará.
20. Nessa última hipótese, a prefeitura, se aprovar a prestação de contas, providenciará seu encaminhamento para o FNDE. Por outro lado, em caso de omissão ou não aprovação, o gestor municipal adotará as medidas previstas no art. 19, § 4º, alínea "a", da Resolução CD/FNDE 17/2011, in verbis:
"Art. 19 A elaboração e a apresentação da prestação de contas dos recursos recebidos por intermédio do PDDE deverão ocorrer da seguinte forma:
I - das UEx, às EEx a que as escolas estejam vinculadas, até 31 de dezembro do ano da efetivação do respectivo crédito nas contas correntes específicas das UEx, constituída do Demonstrativo da Execução da Receita e da Despesa e de Pagamentos Efetuados, da Relação de Bens Adquiridos ou Produzidos e dos extratos bancários da conta corrente específica em que os recursos foram depositados e das aplicações financeiras realizadas e, se for o caso, da Conciliação Bancária, acompanhada de documentos julgados necessários à comprovação da execução dos recursos;
 (...) 
§ 4º Na hipótese de a prestação de contas:
a) da UEx não ser apresentada na forma ou até a data prevista no inciso I do caput deste artigo, ou não ser aprovada, em razão de falhas e irregularidades, a EEx, em conformidade com a rede de ensino a que a escola pertença, estabelecerá o prazo máximo de 30 (trinta) dias para sua apresentação, regularização ou devolução dos recursos recebidos ou impugnados, sob pena de bloqueio de futuros repasses financeiros".
21. Por oportuno, esclareço a meus pares que, no presente caso, as UEx são as escolas que receberam os recursos e a EEx é a prefeitura.
22. Da leitura desse dispositivo, depreende-se que as escolas deveriam ter elaborado e encaminhado para a prefeitura, até o dia 31/12/2011, as prestações de contas relativas aos recursos recebidos naquele exercício, por conta do PDDE e do PDE - Escola.
23. Diante do acima exposto, concluo que, se tivesse havido o repasse de recursos direto para a prefeitura, a responsabilidade pela respectiva prestação de contas recairia exclusivamente sobre o Sr. [responsável 1], na condição de ex-prefeito e gestor desses valores, que teria o dever de manter arquivada a documentação comprobatória. Saliento que a denúncia apresentada ao Tribunal de Contas do Estado do Piauí, a ação por improbidade administrativa impetrada na Justiça Federal e a representação encaminhada ao Ministério Público Federal tiveram por fundamento exatamente a não adoção pelo ex-prefeito dessas providências.
24. Contudo, como os recursos foram repassados diretamente para as escolas, cabia aos gestores dessas unidades executoras, não ao ex-prefeito, demonstrar a regular utilização desses recursos, o que deveria ser feito mediante o envio das respectivas prestações de contas para a prefeitura. A esta competia analisar tais documentos e encaminhá-los ao FNDE, até a data limite fixada para tanto, que foi prorrogada excepcionalmente até 30/4/2013, por meio da Resolução CD/FNDE 5, de 7/3/2013.
25. Resta patente que o prefeito sucessor, Sr. [responsável 2], em cujo mandato terminou o prazo para o envio da prestação de contas consolidada ao FNDE, é que deveria ter verificado se as unidades executoras prestaram contas e, após constatar que elas se omitiram no cumprimento desse dever, ter adotado as providências previstas no art. 19, § 4º, alínea "a", da Resolução CD/FNDE 17/2011, transcrito no parágrafo 20 deste voto.
26. Assim sendo, julgo que o Sr. [responsável 1] deve ser excluído desta tomada de contas especial.
27. Friso que, inicialmente, as escolas deveriam ter prestado contas dos recursos em tela até o dia 31/12/2011, durante o mandato do Sr. [responsável 1]. Contudo, em homenagem ao princípio da continuidade administrativa, a responsabilidade pela implementação das medidas referenciadas no parágrafo acima passa para o prefeito sucessor, em cujo mandato findou o prazo final para o encaminhamento da prestação de contas consolidada ao FNDE.
28. Por oportuno, aduzo que o sucessor não pode alegar a falta de documentos comprobatórios das despesas nos arquivos da prefeitura, pois tais documentos deveriam estar sob a guarda das entidades escolares. Assim sendo, cabia ao mandatário municipal cujo mandato iniciou em 1/1/2013 adotar as providências previstas na legislação, fixando o prazo máximo de trinta dias para as unidades executoras apresentarem as prestações de contas ou devolverem os recursos recebidos, sob pena de bloqueio de futuros repasses financeiros e instauração de tomada de contas especial, nos termos do art. 19, § 6º, da Resolução CD/FNDE 17/2011.
29. Quando não adotou tais medidas, o Sr. [responsável 2] atraiu para si a responsabilidade pela omissão apontada nesta tomada de contas especial. Esse entendimento encontra respaldo na jurisprudência desta Corte de Contas, como se observa, por exemplo, no Acórdão 6744/2018-TCU-Primeira Câmara  (Relator Ministro Substituto Augusto Sherman Cavalcanti) , in verbis:
"A responsabilidade pela omissão no dever de prestar contas de recursos do Programa Dinheiro Direto na Escola (PDDE) está restrita ao prefeito em cujo mandato deveria ter ocorrido a análise, a consolidação e o encaminhamento das prestações de contas das unidades executoras ao FNDE, ainda que a aplicação dos recursos tenha ocorrido em gestão anterior".
30. Acrescento que, consoante exposto pelo Ministro José Múcio, no voto condutor do Acórdão 11776/2018-TCU-Segunda Câmara:
"À luz da jurisprudência deste Tribunal e dos normativos do FNDE que regulamentavam a matéria, é da prefeitura municipal a obrigação de apresentar as prestações de contas, inclusive das relativas aos recursos transferidos diretamente às escolas, sendo incumbência do ente municipal a análise, consolidação e encaminhamento desses documentos ao fundo. Assim, como no presente caso não houve a prestação de contas por parte do prefeito responsável, não há como atribuir aos gestores das unidades executoras culpa por um inadimplemento que não se sabe se efetivamente ocorreu".
12.18.	Em consequência, cabe propor ao menos o provimento parcial do recurso em exame, a fim de desconsiderar a parte do débito relativa ao PDDE, reduzindo, em consequência, proporcionalmente a multa aplicada ao Sr. Dioni. Quanto ao PNAE, deve ser mantida a parte do débito que lhe corresponde, conforme análise a seguir. Cabe, ainda, propor a devolução dos autos ao relator a quo para a citação do prefeito sucessor, Sr. Israel Ribeiro de Vasconcelos relativamente aos recursos do PDDE. A citação em comento aplicar-se-ia para a hipótese de não ser acatado o entendimento da incidência da prescrição relativamente ao Sr. Israel, pelos ditames da Lei 9.873/1999, conforme visto nesta instrução. 
12.19.	Ademais, ainda que as supramencionadas alterações da IN-TCU 88/2020 sejam posteriores à citação do Sr. Dioni, momento processual em que decerto teria havido a eventual citação do Sr. Israel - se assim compreendido necessário à época -, será proposto desta feita, em atenção ao princípio do interesse público, sejam avaliadas a oportunidade e a conveniência de incluir no escopo da citação do Sr. Israel Ribeiro de Vasconcelos os recursos do PNAE de 2011, e que eventual defesa que vier a ser apresentada seja condizente com os artigos 9A e 9B da IN-TCU 71/2012. Por óbvio, a inclusão do PNAE em possível citação do Sr. Israel também teria por pressuposto o afastamento do entendimento de que ocorreu a prescrição em relação a ex-prefeito para este programa.
13.	Das execuções do PDDE e do PNAE em 2011 em Ribamar Fiquene/MA 
13.1.	O recorrente argumenta haver prestado contas do PNAE e do PDDE no formato físico (não eletrônico) ao FNDE, "como faz prova a documentação anexada" (peça 67, p. 3) . E em seguida discorre sobre a Lei 8.429/1992, afirmando que não incorreu em ato de improbidade administrativa, por ausentes dolo, má-fé, prejuízo ao erário, enriquecimento ilícito e ofensa a algum princípio próprio da Administração pública, e que a prestação de contas tardia não configura ato de improbidade. 
13.2.	Alude a julgados dos Tribunais Regionais Federais da 1.ª e da 5.ª Regiões e do Superior Tribunal de Justiça, entre outros do Poder Judiciário, além da doutrina de Agostinho Alvim e Hely Lopes Meirelles, concluindo que a existência do dano deve ser concreta e não presumida. 
Análise
13.3.	Inicialmente, cabe anotar que os processos de controle externo com trâmite no TCU não se confundem com as ações judiciais para verificar se houve a prática de algum ato descrito na Lei 8.429/1992, a chamada Lei de Improbidade Administrativa, uma vez que possuem naturezas distintas. 
13.4.	Embora alguns julgados na Corte de Contas tenham decidido pela caracterização da omissão no dever de prestar contas como ato doloso de improbidade tipificado no artigo 11 da Lei 8.429/1992 (v.g. Acórdão 1482/2020-TCU-Plenário e 768/2020-TCU-1ª Câmara, ambos de relatoria do Min. Walton Alencar Rodrigues) , a jurisprudência majoritária do tribunal sobre o tema é no sentido de os processos de controle externo e as ações judiciais de improbidade não se confundirem, e nem mesmo se vincularem, em vista do princípio da independência das instâncias (v.g. Acórdão 10853/2018-TCU-Primeira Câmara; rel. Min. Bruno Dantas e 782/2021-TCU-Plenário; rel. Min. Benjamin Zymler) .
13.5.	Para a imputação de débito no TCU não é imprescindível a comprovação de má-fé e desonestidade, tampouco necessariamente de alguma conduta dolosa do agente. O Relatório que precedeu o Acórdão 2.178/2013-TCU-2.ª Câmara (rel. Benjamin Zymler) contém explanação sobre o tema, ao tratar da distinção entre controle externo pelo tribunal de contas e ação de improbidade: 
Ao contrário do que sustenta o recorrente, para a imputação em débito, não é necessária a comprovação da má-fé ou desonestidade do agente. Nas hipóteses em que for constatado dano ao erário resultante de omissão no dever de prestar contas, de ato de gestão ilegítimo ou antieconômico, ou desvio de dinheiro público, o Tribunal, ao julgar irregulares as contas, fixará a responsabilidade do agente público que praticou o ato irregular (artigo 16, § 2º, alínea "a", da Lei 8.443/1192) . Não é necessária, assim, a conduta dolosa, bastando apenas a modalidade culposa. 
O Tribunal não condenou o prefeito por ato de improbidade administrativa. Nem poderia, pois não é da competência dos Tribunais e Conselhos de Contas condenarem gestores por atos desta natureza, os quais devem ser apurados em procedimento próprio no âmbito do Poder Judiciário. A improbidade administrativa deve ser apurada em processo movido pelo Ministério Público, a ser julgado pela autoridade judicial.
 (...) 
É assim desnecessária, para o julgamento pela irregularidade das contas ou para a aplicação de multa em processo de fiscalização, a caracterização de ato doloso de improbidade. Basta que o gestor tenha cometido, de forma não justificada, ato ilegítimo ou antieconômico lesivo ao Erário ou deixado de adimplir sua obrigação de prestar contas dos recursos recebidos, e que lhe fosse exigível conduta diversa, para ficar caracterizada sua responsabilidade subjetiva. 
13.6.	A propósito, o item 9.4 do Acórdão 7.090/2020-TCU-1.ª Câmara, ora recorrido, determinou o encaminhamento do aresto à Procuradoria da República no Estado do Maranhão, justamente para que esta pudesse adotar as providências que entendesse cabíveis, e que fossem de sua competência, a exemplo de eventual ação judicial sobre improbidade administrativa. 
13.7.	Ademais, a impossibilidade de auferir a boa-fé, decorrente da ausência de manifestação do ex-prefeito quando chamado aos autos, conforme registrado em instrução neste processo (peça 29, p. 8, item 28) , não implica automaticamente na conclusão por alguma conduta eivada de má-fé, mas apenas permite o julgamento de mérito desde logo, autorizado pelos §§ 2º e 6º do artigo 202 do Regimento Interno/TCU. 
13.8.	No âmbito dos processos de controle externo, são exigidos simultaneamente três pressupostos para a responsabilização: (i) o ato ilícito na gestão dos recursos públicos; (ii) a conduta dolosa ou culposa; e (iii) o nexo de causalidade entre o dano e o comportamento do agente. Admite-se a ocorrência de excludentes de culpabilidade, tal como a inexigibilidade de conduta diversa ou a ausência de potencial conhecimento da ilicitude (v.g. Acórdão 2420/2015-TCU-Plenário; rel. Min. Benjamin Zymler) . 
13.9.	E no julgamento de contas especiais, como no presente processo, sua instauração decorre da omissão no dever de prestar contas, da não comprovação da aplicação de recursos federais, da ocorrência de desfalque, alcance, desvio ou desaparecimento de dinheiro, bens ou valores públicos, ou da prática de ato ilegal, ilegítimo ou antieconômico que resulte em dano ao erário, conforme o artigo 3.º da Instrução Normativa-TCU 71/2012. No caso, o Sr. Dioni foi responsabilizado por não prestar contas dos recursos geridos durante a sua gestão relativos aos programas PDDE e PNAE. 
13.10.	Assim, a par eventual confusão que possa se depreender do recurso em exame a respeito das naturezas jurídicas do processo de controle externo com trâmite no TCU e das ações com fulcro na Lei 8.429/1992, cumpre analisar a regularidade da execução do PDDE e do PNAE em Ribamar Fiquene/MA no exercício de 2011 a partir das contas encaminhadas ao FNDE pelo recorrente. 
13.11.	Quanto ao PNAE, relevante anotar que dentre os documentos exigidos pela legislação de regência para a prestação de contas desse programa está o parecer conclusivo do Conselho de Alimentação Escolar - CAE, conforme previsão, por exemplo, do artigo 27 da Resolução FNDE/CD 38/2009, vigente à época do PNAE 2011, e do artigo 35, III, da Resolução CD/FNDE 26/2013, que veio a substituir aquela norma. E esse documento não foi acostado aos autos pelo recorrente.
13.12.	Ademais, a Resolução/CD/FNDE 2/2012, que estabeleceu orientações, critérios e procedimentos para utilização obrigatória do Sistema de Gestão de Prestação de Contas - SiGPC, desenvolvido pelo FNDE, prevê em seu artigo 2º os elementos que deveriam constar das referidas contas, além daqueles previstos nas resoluções que instituíram os repasses, dentre eles o relatório de cumprimento do objeto e de benefícios alcançados, extratos bancários e respectivas conciliações, documentos licitatórios e outros, em geral inexistentes nas peças encontradas na prestação de contas encaminhada ao FNDE pelo recorrente.
13.13.	Considerando a análise realizada nesta instrução sobre a responsabilidade pela apresentação formal das contas, no prazo originalmente previsto, recair sobre o sucessor do recorrente, conclui-se não ser razoável cogitar de alguma sanção ao Sr. Dioni pela ausência ou incompletude do parecer conclusivo, bem como do relatório de cumprimento do objeto, relação de bens ou serviços, dentre outros itens previstos. Porém, no caso do PNAE, eventual débito pelos recursos utilizados em sua própria gestão, em princípio, é de responsabilidade do ex-prefeito recorrente, como visto, o que enseja direcionar o foco da análise para o exame de documentos de natureza fiscal e financeira, a exemplo de notas fiscais, recibos e extratos, entre outros que possam identificar o nexo entre recursos geridos, as despesas e seus beneficiários. 
13.14.	Por sinal, em tese essa responsabilidade pode ser mitigada caso reste claro algum prejuízo ao recorrente no mister de comprovar a regularidade das despesas, decorrente justamente de alguma dificuldade intransponível em razão de seu sucessor não haver prestado as contas no prazo estabelecido. Tal hipótese deve ser demonstrada pelo interessado, pois não houve o transcurso de prazo superior a dez anos entre a data provável de ocorrência do dano e a primeira notificação do Sr. Dioni pela autoridade competente (art. 6.º, II, da IN-TCU 71/2012) , circunstância que por si só dificultaria sobremaneira a defesa, ensejando a dispensa da instauração das contas especiais (art. 6.º, II, da IN/TCU 71/2012) . 
13.15.	Prosseguindo, cabe destacar que o TCU possui julgados no sentido de que a ausência especificamente do parecer conclusivo do CAE impede a comprovação da boa e regular aplicação dos valores federais recebidos por meio do PNAE (Acórdãos 3.688/2014-TCU-2.ª Câmara, 4.716/2018-TCU-2ª Câmara e 2.364/2018-TCU-2ª Câmara; todos de relatoria do Ministro Marcos Bemquerer e 4.811/2016-TCU-2ª Câmara; rel. Min. Ana Arraes) . 
13.16.	De outro lado, há julgados que admitem que a ausência do aludido parecer conclusivo gera presunção apenas relativa de dano ao erário, e que a comprovação da regularidade das despesas pode ser realizada por outros meios lícitos de prova, com documentação apta para essa finalidade (Acórdãos 1423/2008-TCU-1.ª Câmara; rel. Min. Augusto Nardes e 662/2020-TCU-Plenário; rel. Min. Ana Arraes) .
13.17.	Atualmente, no site do FNDE consta o Sistema de Gestão de Conselhos - SIGECON, pelo qual o CAE pode efetuar seu parecer conclusivo sobre a prestação de contas dos entes executores do PNAE, mas o acesso ao sistema não é franqueado, ao contrário do SiGPC, não sendo possível verificar se houve o encaminhamento do parecer sobre o PNAE em 2011 em Ribamar Fiquene/MA. 
13.18.	O recorrente afirma que prestou contas de forma física, mas não anexou ao recurso a cópia dessas contas. Juntou, sim, comprovantes de prestação de contas, extraídos do próprio SiGPC. As contas do PDDE foram encaminhadas ao FNDE em 22/7/2020 e do PNAE em 24/2/2021 (peças 71-73) . 
13.19.	Verificando o sistema SiGPC (versão acesso público) no site do FNDE, observa-se que as contas do PNAE - cadastradas como o programa 'Alimentação Escolar' - mostram poucas informações, a exemplo de ordens bancárias emitidas pelo FNDE em favor do município. De todo modo, as ordens encerram com uma OB de 30/9/2011, enquanto o FNDE juntou o demonstrativo de OBs com notas emitidas até 8/12/2011 (peça 3, p. 23) . 
13.20.	O Demonstrativo Sintético Anual da Execução Físico-Financeira, inserto nas contas, informa a divisão dos recursos entre creche, pré-escola e ensino fundamental, mas a confiabilidade desse demonstrativo é questionável. O campo de 'Custo Médio da Refeição', por exemplo, repete os valores destinados aos segmentos da pré-escola e do ensino fundamental, desconsiderando o número de refeições servidas (campo 18) . Este último informa serem apenas duas refeições. 
13.21.	Ainda, na tela de 'Informações da Execução Física' há um questionário sobre a execução física, com perguntas sobre as condições de trabalho do CAE, se o atendimento às escolas foi com recursos financeiros ou pela entrega de gêneros alimentícios, e se existe cardápio elaborado. Porém, no campo de 'Histórico' no SiGPC, lê-se que após a prestação de contas em 22/7/2020 houve a expedição do Ofício 384E/2020-Seop/Copra/Cgcap/Difin/Fnde, de 21/10/2020, encaminhado ao então prefeito municipal de Ribamar Fiquene/MA, requisitando providências para que o Conselho de Controle Social envie o parecer conclusivo ao sistema SIGECON, sob pena do FNDE considerar as contas reprovadas, sem prejuízo das medidas cabíveis, conforme Resolução CD/FNDE 22/2014. Depois houve o registro do Acórdão 7.090/2020-TCU-1.ª Câmara, agora recorrido, e desde então o município permanece no SiGPC como inadimplente para o PNAE/2011. Quanto ao SIGECON, não está acessível ao público, conforme registrado nesta instrução. 
13.22.	Por sua vez, acessando as contas do PDDE no SiGPC, observa-se que as informações estão organizadas nos itens 'Planejamento de Transferência', 'Recursos Financeiros', 'Autorização de Despesas' (Licitações e outras) , 'Recebimento de Produtos ou Serviços (Liquidação) ', 'Pagamentos', 'Extratos', 'Execução Física', Execução Financeira', Extrato Bancário', 'Restituição e Reprogramação de Recursos', 'Resumo da Execução' e 'Prestação de Contas Online', com alguns respectivos subitens. 
13.23.	Constata-se que há parcas informações, a exemplo de um 'Demonstrativo de Execução Físico-Financeira das Unidades Executoras (UEx) ', com a indicação dos valores transferidos pelo FNDE a título de custeio e capital, e sua repetição na linha de 'Despesa Realizada Aprovada'. Não há, por exemplo, relação de cheques emitidos e transferências bancárias, com os beneficiários, de modo a poder cotejar tais informações com aquelas anexadas pelo próprio FNDE na fase interna da TCE (peça 3, p. 4 a 13 e 23 a 28) , dado o enfoque financeiro e fiscal da presente análise, conforme explanado.
13.24.	Em conclusão, tanto para o PDDE quanto para o PNAE não há nas contas acessíveis pelo site do FNDE documentos e/ou informações como notas fiscais e de empenho, recibos, controle da entrega/recebimento dos bens, a exemplo de listas de recebimento assinadas pelos beneficiários, entre outros. Os extratos das contas corrente e de aplicação não estão disponíveis, havendo nos autos somente aqueles colacionados pelo próprio FNDE na fase interna da TCE (peça 3, p. 7-13 e 25-28) , mas não é possível identificar os beneficiários dos recursos. 
13.25.	Portanto, a documentação apresentada pelo Sr. Dioni ao FNDE a título de prestação de contas do PNAE e do PDDE em 2011 no Município de Ribamar Fiquene/MA não permite concluir com alguma segurança sobre a regularidade das despesas e o atingimento - ainda que parcial - dos objetivos previstos. 
	Acórdão 1.885/2017-TCU-1.ª Câmara; rel. Min. Benjamin Zymler
A comprovação da prestação de serviços ou do fornecimento de bens por pessoa jurídica na execução de convênio deve ser feita mediante nota fiscal, e não por recibo, admitido este último quando se tratar de serviços prestados por pessoa física. Tanto a nota fiscal quanto o recibo devem conter elementos que vinculem os bens e serviços neles registrados com o objeto do instrumento pactuado. ('Jurisprudência Selecionada', site/TCU) 
Acórdão 3000/2016-TCU-Plenário; rel. Min. Ana Arraes
Para fins de comprovação das despesas na execução de convênio, a mera existência de lançamentos contábeis não se presta a substituir os documentos fiscais, porquanto estes é que fundamentam aqueles. ('Jurisprudência Selecionada', site/TCU) 
13.26.	A ausência do parecer conclusivo do CAE no caso do PNAE não chegaria a ser obstáculo para o provimento do recurso em relação a este programa, desde que presentes outros elementos de prova ou mesmo indiciários de sua regular execução, a comprovar o nexo entre recursos e despesas, como ressaltado anteriormente. De todo modo, no caso do PNAE, o Sr. Dioni poderá trazer aos autos, em sede de novo recurso porventura ainda cabível, nova documentação apta a alterar o mérito do acórdão recorrido, obtida pela via administrativa ou judicial junto à prefeitura convenente, podendo demonstrar ao Tribunal o resultado por acaso infrutífero de tais tentativas, evidenciando sua iniciativa em esclarecer os fatos (v.g. Acórdão 3146/2011-TCU-Plenário, rel. Min. Raimundo Carreiro; 1.611/2015-TCU-Plenário, rel. Min. Augusto Nardes, 1.821/2018-TCU-Plenário, rel. Min. Aroldo Cedraz) . 
13.27.	E as despesas do PDDE devem ser comprovadas pelo prefeito sucessor do recorrente, conforme entendimento jurisprudencial exposto, se acaso afastado o entendimento pela ocorrência da prescrição em relação ao Sr. Israel Ribeiro de Vasconcelos. 
CONCLUSÃO
14.	Das análises anteriores, conclui-se que:
	a) não houve a prescrição das pretensões punitiva e ressarcitória do TCU pelos ditames do Código Civil (Acórdão 1441/2016-TCU-Plenário) , mas, sim, pelas regras da Lei 9.873/1999 (RE 636.886-STF - Tema 899 da Repercussão Geral) ;
	b) a prescrição ocorreu relativamente ao Sr. Dioni Alves da Silva apenas para o PNAE, e quanto ao PNAE e o PDDE em relação ao Sr. Israel Ribeiro de Vasconcelos, sucessor do recorrente no cargo de prefeito municipal; 
	c) a responsabilidade formal pelas contas do PNAE recaiu sobre o Sr. Israel, mas, a responsabilidade material cabe ao Sr. Dioni, enquanto as responsabilidades material e formal cabem ao Sr. Israel no caso do PDDE, conforme jurisprudência do TCU;
	d) não há elementos que configurem a conduta do Sr. Dioni em não propiciar condições materiais ao sucessor para prestar as contas do PNAE e do PDDE, ensejando o provimento parcial do recurso por essa razão específica, dado que foram realizadas a sua citação e audiência neste processo;
	e) as prestações de contas encaminhadas ao FNDE pelo Sr. Dioni, considerando a atual acessibilidade dos sistemas do Fundo, não comprovam a regularidade das despesas do PNAE e do PDDE. 
DA PROPOSTA DE ENCAMINHAMENTO
15.	Ante o exposto, submete-se à consideração superior a presente análise do recurso de reconsideração interposto por Dioni Alves da Silva contra o Acórdão 7.090/2020-TCU-1.ª Câmara propondo-se, com fundamento nos artigos 32, I e 33, da Lei 8.443/1992, e artigo 285, do RI/TCU:
a) conhecer do recurso e, no mérito, dar-lhe provimento, em razão da incidência da prescrição, segundo os ditames da Lei 9.873/1999, relativamente aos recursos do Programa Nacional de Alimentação Escolar - PNAE e, por sua vez, em relação aos recursos do Programa Dinheiro Direto na Escola - PDDE, em razão das responsabilidades formal e material pela prestação de contas recair sobre o sucessor do recorrente, conforme jurisprudência do TCU, além de tornar sem efeito a multa aplicada; 
b) subsidiariamente à proposta da alínea anterior, conhecer do recurso e, no mérito, dar-lhe provimento parcial, a fim de:
b.1) desconsiderar a parte do débito referente ao PDDE, restando o pagamento das seguintes quantias, referentes ao PNAE atualizadas monetariamente e acrescidas dos juros de mora, calculados a partir das datas de origem discriminadas e até a efetiva quitação do débito:
	       Valor (R$) ( ( (R$ (R$) (R$) 
	          Data de Origem

	1.308,00
	17/3/2011

	9.522,00
	17/3/2011

	2.202,00
	4/4/2011

	1.308,00
	4/4/2011

	9.522,00
	4/4/2011

	2.202,00
	4/4/2011

	9.522,00
	4/5/2011

	2.202,00
	5/5/2011

	1.308,00
	5/5/2011

	1.308,00
	4/10/2011

	9.522,00
	4/10/2011

	1.308,00
	4/10/2011

	9.522,00
	4/10/2011

	2.202,00
	4/10/2011

	2.202,00
	4/10/2011

	1.308,00
	22/11/2011

	9.522,00
	22/11/2011

	2.202,00
	22/11/2011

	9.522,00
	2/12/2011

	2.202,00
	2/12/2011

	1.308,00
	2/12/2011

	2.202,00
	12/12/2011

	9.522,00
	12/12/2011

	1.308,00
	12/12/2011

	2.202,00
	12/12/2011

	9.522,00
	12/12/2011

	1.308,00
	12/12/2011

	2.202,00
	12/12/2011

	1.308,00
	12/12/2011

	9.522,00
	12/12/2011

b.2) reduzir proporcionalmente a multa aplicada, considerando, ainda, para a dosimetria desta sanção, não restar comprovada a conduta de não propiciar condições materiais ao prefeito sucessor para que prestasse as contas do PNAE e do PDDE;
c) considerar prescritas as pretensões ressarcitória e punitiva em relação ao Sr. Israel Ribeiro de Vasconcelos, prefeito municipal sucessor do recorrente;
d) subsidiariamente à proposta da alínea anterior:
d.1) sejam os autos devolvidos ao relator a quo para a citação do Sr. Israel Ribeiro de Vasconcelos, com fundamento nos arts. 10, § 1º, e 12, inciso II, da Lei 8.443/1992, c/c o art. 202, inciso II, §1º, do Regimento Interno do TCU, para que, no prazo de quinze dias, a contar do recebimento do ofício citatório, apresente alegações de defesa quanto à não adoção de providências para dar cumprimento ao artigo 19, §4.º, alínea "a", da Resolução CD/FNDE 17/2011, omitindo-se, em consequência, quanto ao dever de prestar contas dos recursos federais recebidos pelo Município de Ribamar Fiquene/MA por conta do PDDE em 2011, e/ou recolha, aos cofres do FNDE, as importâncias indicadas, atualizadas monetariamente a partir das respectivas datas até o efetivo recolhimento, abatendo-se, na oportunidade, as quantias eventualmente ressarcidas, na forma da legislação em vigor:
	  Valor (R$) 
	Data de Origem

	4.380,90
	            30/12/2010

	342,00
	             28/6/2011

	7.000,00
	             28/6/2011

	101,50
	             28/6/2011

	339,90
	             28/6/2011

	2.309,10
	              6/7/2011

	246,50
	              6/7/2011

	1.570,50
	              6/7/2011

	1.648,20
	              6/7/2011

	2.023,50
	              6/7/2011

	3.296,40
	              7/7/2011

	3.141,00
	              7/7/2011

	4.047,00
	              7/7/2011

	493,00
	              7/7/2011

	4.639,20
	              7/7/2011

	4.618,20
	              7/7/2011

	679,80
	              7/7/2011

	684,00
	              7/7/2011

	12.000,00
	              7/7/2011

	203,00
	              7/7/2011

	841,00
	             21/11/2011

	1.682,00
	             21/11/2011

	2.542,90
	             21/11/2011

	5.085,80
	21/11/2011

d.2) sejam avaliadas a oportunidade e a conveniência de incluir no escopo da citação do Sr. Israel Ribeiro de Vasconcelos proposta na alínea "d.1" anterior, os recursos transferidos a título do PNAE, conforme tabela na alínea "b.1" acima, em razão das inovações contidas na IN-TCU 88/2020, e que eventual defesa a ser apresentada seja condizente com os artigos 9A e 9B da IN-TCU 71/2012. 
e) dar ciência da decisão que vier a ser proferida ao recorrente, à Procuradoria da República no Estado do Maranhão e demais interessados.
O dirigente da unidade técnica divergiu, nos seguintes termos (peça 95) :
Trata-se de recurso de reconsideração interposto por Dioni Alves da Silva contra o Acórdão 7090/2020-TCU-Primeira Câmara (rel. Min. Augusto Sherman Cavalcante) .
2.	O processo versa sobre Tomada de Contas Especial instaurada pelo Fundo Nacional de Desenvolvimento da Educação (FNDE) , em desfavor de Dioni Alves da Silva, ex-Prefeito Municipal de Ribamar Fiquene/MA, gestão 2009-2012, em face da omissão na prestação de contas dos recursos repassados ao município em razão do Programa Dinheiro Direto na Escola (PDDE) e do Programa de Alimentação Escolar (PNAE) , ambos do exercício 2011, cujo prazo final para a apresentação da prestação de contas expirou em 30/4/2013.
3.	Com as vênias de praxe, divirjo do exame precedente que concluiu pelo provimento do apelo em virtude da suposta incidência da prescrição intercorrente prevista na Lei 9.873/1999 e afastou a responsabilidade do recorrente pela omissão no dever de prestar contas em razão dos recursos repassados por força do PDDE/FNDE/2011.
4.	  No que se refere à prejudicial de mérito prevista no art. 1º, § 1º, da Lei 9.873/1999, a análise da prescrição intercorrente resta prejudicada nos processos já em tramitação no Tribunal, pois a ação de ressarcimento era tratada como imprescritível e as peças que integram a tomada de contas especial, determinadas pelas instruções normativas do TCU, não contemplam informações pormenorizadas quanto ao andamento do procedimento de apuração no âmbito da entidade instauradora da TCE, o que obstaculiza neste estágio a conclusão por eventual paralisação processual por mais de três anos na fase interna de apuração.
5.	Afastada a tese da incidência do prazo prescricional intercorrente, as causas interruptivas enumeradas pela instrução demonstram que não teria se operado a prescrição relativa ao prazo geral quinquenal sob a égide da Lei 9.873/1999.
6.	Relativamente à responsabilidade pela omissão no dever de prestar contas dos recursos repassados pelo PPDE/2011 ao município, segundo o auditor, a jurisprudência do Tribunal caminha no sentido de que "a obrigação de prestar contas recai sobre o prefeito em cujo mandato se encerra o prazo para o cumprimento dessa obrigação" (Acórdão 18632/2021-TCU-Primeira Câmara, rel. Min. Augusto Sherman) . Ainda, aponta que, nos casos de repasse de verbas do PDDE diretamente às UEx, a responsabilidade pela omissão no dever de prestar contas dos recursos é do prefeito em cujo mandato deveria ter ocorrido a análise, a consolidação e o encaminhamento das prestações de contas das unidades executoras ao FNDE, ainda que a aplicação dos recursos tenha ocorrido em gestão anterior (Acórdão 15253/2021-TCU-Segunda Câmara, rel. Min. Marcos Bemquerer; Acórdão 11804/2020-TCU-Primeira Câmara, rel. Min. Benjamin Zymler; Acórdão 5245/2020-TCU-Primeira Câmara, rel. Min. Benjamin Zymler; Acórdão 6744/2018-TCU-Primeira Câmara, rel. Min. Augusto Sherman) .
7.	Contudo, na situação em apreço, considero não ser possível afastar a responsabilidade do recorrente, conforme razões a seguir. 
8.	De acordo com o extrato bancário disponível nos autos, os recursos relativos ao PDDE foram repassados diretamente às escolas ao longo do exercício de 2011 (peça 3, pp. 4-13) . Em consonância com a norma vigente à época dos fatos, Resolução CD/FNDE 17, de 19/4/2011, o município deveria analisar os documentos e informações recebidos das escolas de sua rede de ensino, consolidar as informações, elaborar e apresentar a prestação de contas até 28/2/2012. Na hipótese de as escolas não apresentarem as contas, a norma preconiza que o ente deveria estabelecer o prazo máximo de trinta dias para a sua apresentação sob pena de bloqueio de futuros repasses financeiros (§ 4º, art. 19, da Resolução CD/FNDE 17/2011) .
9.	Em seguida, a Resolução CD/FNDE, de 18/1/2012, instituiu como obrigatória, a partir de 2012, a utilização do Sistema de Gestão de Prestação de Contas (SiGPC) para o processamento online das prestações de contas dos recursos repassados pelo FNDE. A norma suspendeu por cem dias os prazos de entregas das prestações de contas que detinham vencimento entre 1/1 e 31/7/2012. Desta feita, o prazo para a prestação de contas inicialmente fixado em 28/2/2012 passou para 7/6/2012.
10.	Portanto, o recorrente já se encontrava em mora com o dever de prestar contas quando da edição da Resolução CD/FNDE, de 7/3/2013, que ampliou excepcionalmente o prazo para o dia 30/4/2013, para o recebimento das prestações de contas do PDDE e do Programa Nacional de Alimentação Escolar (PNAE) , relativas às competências de 2011 e 2012. 
11.	Como se nota, o prefeito dispôs de todo o exercício de 2012, durante seu mandato, para solicitar, receber, analisar, consolidar e encaminhar ao FNDE as contas dos recursos prestadas pelas Unidades Executoras (UEx) . Todavia, não há registro nos autos de que as escolas foram demandadas a prestar contas ou que não prestaram as informações, bem como não há sinais de quaisquer providências por parte do município na tentativa de obter tais dados. Na hipótese de a edilidade ter experimentado intercorrências na utilização do SiGPC e ter sido obstaculizada a prestar as contas ao FNDE por eventuais problemas relacionados à incipiência do sistema, cabia ao prefeito registrar formalmente o ocorrido, encaminhar cópia dos documentos ao FNDE, ainda que no formato físico, e repassar ao prefeito sucessor a documentação relativa às contas apresentadas pelas UEx, de forma que esse gestor pudesse posteriormente incluí-las no sistema.
12.	Diante da ausência de documentos/atos que comprovem a adoção de providências administrativas ou judiciais por parte do recorrente, não é possível aventar qualquer impedimento para que, na qualidade de gestor dos recursos, apresentasse, ainda que de forma parcial, as prestações de contas consolidadas das escolas antes do término do seu mandato.
13.	No que concerne à responsabilidade do prefeito sucessor, Israel Ribeiro de Vasconcelos, da mesma forma que o recorrente, não há provas de que a ausência da prestação de contas final se originou de ato omissivo atribuído às UEx em relação ao PDDE/2011. Este Tribunal já deixou assente em vários julgados que a obrigação de prestar contas atinge não somente o gestor dos recursos transferidos, no caso em que o prazo para prestação de contas se encerre na gestão. Desse modo, na situação dos autos, estavam obrigados a prestar contas o recorrente e o prefeito sucessor, gestão 2013-2016 (Acórdão 2301/2009-TCU-Primeira Câmara, rel. Min. Augusto Nardes) .
14.	No entanto, o prefeito sucessor alegou estar impossibilitado de prestar contas dos recursos utilizados em gestão anterior. Segundo o Enunciado da Súmula 230, compete ao prefeito sucessor apresentar as contas referentes aos recursos federais recebidos por seu antecessor, quando este não o tiver feito ou, na impossibilidade de fazê-lo, adotar as medidas legais visando ao resguardo do patrimônio público com a instauração da competente Tomada de Contas Especial, sob pena de corresponsabilidade.
15.	Bem é de se ver que a corresponsabilidade do prefeito sucessor constitui presunção relativa, haja vista a possibilidade de ser afastada se adotadas as medidas legais visando ao resguardo do patrimônio público (Acórdão 2773/2012-TCU-Primeira Câmara) . No caso, ao apreciar o presente feito, o Tribunal, em consonância com a parte final do Enunciado da Súmula 230, considerou suficiente a representação protocolada junto ao Ministério Público Federal como medida a resguardar o patrimônio público. Portanto, a responsabilidade do prefeito sucessor, que não é objeto do recurso, foi afastada pelo Tribunal.
16.	Em todo caso, não acompanho a proposta de se retornar os autos à instância originária para fins de citação complementar do prefeito sucessor, visto que a atualização do valor do débito original (R$ 63.915,40) até a data de 1º/1/2017 alcança R$ 92.051,83, inferior a R$ 100.000,00, valor de alçada previsto na IN TCU 71/2012 (art. 6º, inciso I, e § 4º, inciso I) . 
17.	Por oportuno, nos processos de controle externo, a solidariedade passiva é benefício do Estado-autor, a quem, na condição de credor, é facultado exigir de um ou de todos os devedores a integralidade da dívida. O litisconsórcio necessário não configura direito subjetivo do responsável citado, e não há que se ventilar eventual prejuízo processual ou aos interesses do recorrente por permanecer isoladamente no polo passivo do processo (Boletim de Jurisprudência 354/2021; Boletim de Jurisprudência 301/2020; Boletim de Jurisprudência 255/2019; Acórdão 6833/2021-TCU-Segunda Câmara, rel. Min. Aroldo Cedraz) .
18.	Por conclusão, em reverência aos princípios da racionalidade administrativa e da economia processual, entendo adequada a pronta resolução do mérito processual nesta fase recursal.
19.	Ante o exposto, com fundamento no art. 32, inciso I, e 33 da Lei 8.443/1992, proponho o conhecimento e o desprovimento do recurso de reconsideração, mantendo-se hígidos os fundamentos do acórdão recorrido.
O Ministério Público também divergiu, nos seguintes termos (peça 96) :
Trata-se de recurso de reconsideração interposto por Dioni Alves da Silva contra o Acórdão 7.090/2020-TCU-1.ª Câmara, por meio do qual o responsável teve suas contas julgadas irregulares, com imputação de débito e aplicação da multa prevista no art. 57 da Lei 8.443/1992. 
O auditor da Serur, com o endosso do diretor, apresenta propostas subsidiárias nos seguintes termos, no essencial:
a) conhecer do recurso e, no mérito, dar-lhe provimento, em razão da incidência da prescrição, segundo os ditames da Lei 9.873/1999, relativamente aos recursos do Programa Nacional de Alimentação Escolar - PNAE e, por sua vez, em relação aos recursos do Programa Dinheiro Direto na Escola - PDDE, em razão das responsabilidades formal e material pela prestação de contas recair sobre o sucessor do recorrente, conforme jurisprudência do TCU, além de tornar sem efeito a multa aplicada; 
b) subsidiariamente à proposta da alínea anterior, conhecer do recurso e, no mérito, dar-lhe provimento parcial, a fim de:
b.1) desconsiderar a parte do débito referente ao PDDE, restando o pagamento das seguintes quantias, referentes ao PNAE atualizadas monetariamente e acrescidas dos juros de mora, calculados a partir das datas de origem discriminadas e até a efetiva quitação do débito:
[Valores indicados na instrução]
b.2) reduzir proporcionalmente a multa aplicada, considerando, ainda, para a dosimetria desta sanção, não restar comprovada a conduta de não propiciar condições materiais ao prefeito sucessor para que prestasse as contas do PNAE e do PDDE;
c) considerar prescritas as pretensões ressarcitória e punitiva em relação ao Sr. Israel Ribeiro de Vasconcelos, prefeito municipal sucessor do recorrente;
d) subsidiariamente à proposta da alínea anterior:
d.1) sejam os autos devolvidos ao relator a quo para a citação do Sr. Israel Ribeiro de Vasconcelos, com fundamento nos arts. 10, § 1º, e 12, inciso II, da Lei 8.443/1992, c/c o art. 202, inciso II, §1º, do Regimento Interno do TCU, para que, no prazo de quinze dias, a contar do recebimento do ofício citatório, apresente alegações de defesa quanto à não adoção de providências para dar cumprimento ao artigo 19, §4.º, alínea "a", da Resolução CD/FNDE 17/2011, omitindo-se, em consequência, quanto ao dever de prestar contas dos recursos federais recebidos pelo Município de Ribamar Fiquene/MA por conta do PDDE em 2011, e/ou recolha, aos cofres do FNDE, as importâncias indicadas, atualizadas monetariamente a partir das respectivas datas até o efetivo recolhimento, abatendo-se, na oportunidade, as quantias eventualmente ressarcidas, na forma da legislação em vigor:
[Valores indicados na instrução]
d.2) sejam avaliadas a oportunidade e a conveniência de incluir no escopo da citação do Sr. Israel Ribeiro de Vasconcelos proposta na alínea "d.1" anterior, os recursos transferidos a título do PNAE, conforme tabela na alínea "b.1" acima, em razão das inovações contidas na IN-TCU 88/2020, e que eventual defesa a ser apresentada seja condizente com os artigos 9A e 9B da IN-TCU 71/2012.
O titular da Serur, em fundamentada manifestação, diverge do encaminhamento acima transcrito, para propor o conhecimento do apelo com negativa de provimento.
O primeiro ponto de divergência diz respeito do reconhecimento da ocorrência de prescrição no caso vertente. Eis o exame da questão:
No que se refere à prejudicial de mérito prevista no art. 1º, § 1º, da Lei 9.873/1999, a análise da prescrição intercorrente resta prejudicada nos processos já em tramitação no Tribunal, pois a ação de ressarcimento era tratada como imprescritível e as peças que integram a tomada de contas especial, determinadas pelas instruções normativas do TCU, não contemplam informações pormenorizadas quanto ao andamento do procedimento de apuração no âmbito da entidade instauradora da TCE, o que obstaculiza neste estágio a conclusão por eventual paralisação processual por mais de três anos na fase interna de apuração.
No tocante à responsabilidade pela omissão no dever de prestar contas dos recursos repassados pelo PPDE/2011 (que, no caso, foram transferidos diretamente às escolas) , o secretário afirma que o prefeito ora recorrente já estava em mora com o dever de prestar contas quando da edição da Resolução CD/FNDE, de 7/3/2013, que ampliou excepcionalmente o prazo para o dia 30/4/2013, nos termos da análise a seguir:
De acordo com o extrato bancário disponível nos autos, os recursos relativos ao PDDE foram repassados diretamente às escolas ao longo do exercício de 2011 (peça 3, pp. 4-13) . Em consonância com a norma vigente à época dos fatos, Resolução CD/FNDE 17, de 19/4/2011, o município deveria analisar os documentos e informações recebidos das escolas de sua rede de ensino, consolidar as informações, elaborar e apresentar a prestação de contas até 28/2/2012. Na hipótese de as escolas não apresentarem as contas, a norma preconiza que o ente deveria estabelecer o prazo máximo de trinta dias para a sua apresentação sob pena de bloqueio de futuros repasses financeiros (§ 4º, art. 19, da Resolução CD/FNDE 17/2011) .
9.	Em seguida, a Resolução CD/FNDE, de 18/1/2012, instituiu como obrigatória, a partir de 2012, a utilização do Sistema de Gestão de Prestação de Contas (SiGPC) para o processamento online das prestações de contas dos recursos repassados pelo FNDE. A norma suspendeu por cem dias os prazos de entregas das prestações de contas que detinham vencimento entre 1/1 e 31/7/2012. Desta feita, o prazo para a prestação de contas inicialmente fixado em 28/2/2012 passou para 7/6/2012.
10.	Portanto, o recorrente já se encontrava em mora com o dever de prestar contas quando da edição da Resolução CD/FNDE, de 7/3/2013, que ampliou excepcionalmente o prazo para o dia 30/4/2013, para o recebimento das prestações de contas do PDDE e do Programa Nacional de Alimentação Escolar (PNAE) , relativas às competências de 2011 e 2012.
Sustenta que, na situação dos autos, estavam obrigados a prestar contas o recorrente e o prefeito sucessor, gestão 2013-2016, tendo o Tribunal, porém, considerado suficiente a representação protocolada junto ao Ministério Público Federal pelo sucessor como medida a resguardar o patrimônio público.
Diverge, por fim, da proposta de se retornar os autos à instância originária para fins de citação complementar do prefeito sucessor, "visto que a atualização do valor do débito original (R$ 63.915,40) até a data de 1º/1/2017 alcança R$ 92.051,83, inferior a R$ 100.000,00, valor de alçada previsto na IN TCU 71/2012 (art. 6º, inciso I, e § 4º, inciso I) ".
Inicialmente, importante registrar nossa visão alinhada ao pensamento da Serur de que a disciplina que deve ser aplicada ao exame da prescrição na Corte de Contas é a definida na Lei 9.873/1999, tendo em vista o posicionamento do STF sobre o assunto.
Também comungamos com a louvável preocupação externada pelo titular da Serur acerca da dificuldade no exame da prescrição intercorrente, tendo em vista que "as peças que integram a tomada de contas especial, determinadas pelas instruções normativas do TCU, não contemplam informações pormenorizadas quanto ao andamento do procedimento de apuração no âmbito da entidade instauradora da TCE". 
Pouca preocupação havia quanto à necessidade da prática de atos processuais em delimitados prazos temporais, em face do entendimento da imprescritibilidade das ações de ressarcimento, abarcando a própria TCE, tudo referendado pela jurisprudência do Supremo Tribunal Federal. 
Todavia, não nos parece que o caminho mais adequado seja o de considerar prejudicado o exame da prescrição intercorrente, até mesmo porque caso essa seja a rota adotada ela também se aplicaria ao prazo quinquenal, pois os mesmos argumentos se aplicariam a ambas as situações. 
O caminho razoável e adequado era, a nosso ver, a modulação dos efeitos, questão expressamente suscitada nos Embargos de Declaração opostos pela AGU no STF, mas não acolhidos na deliberação final da Corte.
De outro tanto, a ausência de peças processuais a que se refere o parecer final da Serur poderia, em tese, ser suprida com diligência aos órgãos repassadores, medida que deixamos de propor pois até o momento a jurisprudência do TCU nem mesmo tem reconhecido a incidência da regra estatuída na Lei 9.873/1999.
Esses breves argumentos não nos permitem acompanhar a proposta do secretário da unidade técnica no tocante à prescrição.
Quanto ao exame empreendido pelo auditor da Serur, referendado pelo diretor, acerca da prescrição da pretensão punitiva e ressarcitória, manifestamos concordância com a maioria de seus termos.
Chegaram à conclusão de que houve prescrição em relação ao Sr. Israel Ribeiro de Vasconcelos, sucessor do recorrente, quanto aos dois programas. Porém, no tocante ao Sr. Dioni Alves da Silva a prescrição teria ocorrido apenas para os recursos alusivos ao PNAE, mas não para os do PPDE. Eis a análise conclusiva (grifo acrescido) :
11.25.	Especificamente quanto a esta tomada de contas especial, as causas de interrupção elencadas acima permitem evidenciar que o processo não teve andamento regular em relação aos Srs. Dioni Alves da Silva e Israel Ribeiro de Vasconcelos. Em relação ao primeiro, o Edital de Notificação 42, de 20/6/2017, publicado no DOU de 21/6/2017, sobre o PNAE, e primeiro ato interruptivo, é posterior ao início da contagem prescricional (30/4/2013) em mais de três anos. Porém, o Ofício 29621/2017, de 8/11/2017, e recebido em 22/11/2017, sobre o PDDE, é posterior em apenas cerca de três meses à Informação 1694/2017, assinada eletronicamente em 15/8/2017, não operando a prescrição relativamente a este programa. Por sua vez, quanto ao Sr. Israel, a citada Informação 1694/2017, de 15/8/2017, é posterior em mais de três anos ao Ofício 2228E/2013, de 15/8/2013, recebido em 26/8/2013 pelo então prefeito, bem como ao Ofício 23784E/2013, de 2/9/2013, recebido em 4/9/2013, expedientes que versaram, respectivamente, sobre o PNAE e o PDDE, operando a prescrição relativamente aos dois programas.
g) Conclusão:
11.26.	Observa-se, pelos eventos indicados, e tomando-se por referência a Lei 9.873/1999, tida pelo STF como norma regente da prescrição da pretensão punitiva pelo TCU - e, por consequência, da ressarcitória, conforme premissas desta instrução (item 11.4) -, que transcorreu prazo suficiente para se operar a prescrição relativamente ao Sr. Dioni Alves da Silva quanto ao PNAE, entretanto, não houve esse deslinde em relação ao PDDE. E quanto ao Sr. Israel Ribeiro de Vasconcelos operou a prescrição em relação ao PNAE, bem como ao PDDE
Com base na documentação referenciada na instrução, não conseguimos chegar ao mesmo entendimento relativamente ao Sr. Dioni Alves da Silva, pois compreendemos que para ele também operou a prescrição relativamente aos recursos do PDDE. 
Essa conclusão decorre dos seguintes fatos: a) sua notificação acerca do PPDE se deu por meio do Ofício 29621/2017, de 8/11/2017, recebido em 22/11/2017; b) essa notificação se deu em prazo superior a 3 anos ao início da contagem prescricional (30/4/2013) , sem ter havido movimentação processual relativamente a tais recursos, operando, assim, a prescrição intercorrente de que cuida o art. 1º, § 1º, da Lei 9.873/1999. 
Assim, opinamos pelo provimento integral do apelo, ante o reconhecimento da incidência da prescrição no âmbito do TCU.
Vencida a questão prescricional, temos dificuldade em acolher o entendimento do titular da Serur em sustentar a responsabilidade do Sr. Dioni Alves da Silva relativamente aos recursos do PPDE, com base na afirmação de que o prefeito já estava em mora com o dever de prestar contas quando da edição da Resolução CD/FNDE, de 7/3/2013, que ampliou excepcionalmente o prazo para o dia 30/4/2013.
Esse raciocínio acaba por retirar, na prática, a validade da norma superveniente que prorrogou o prazo da prestação de contas, conferindo, com essa exclusão, efeitos sancionatórios a quem se beneficiou pela extensão do prazo. Embora com nuances diferenciados, deve-se ter presente no caso vertente o princípio que preside a regra de aplicação da norma penal superveniente que favorece o réu, dando-lhe efeito retroativo para seu benefício. 
               	Com efeito, o resultado imediato da edição Resolução CD/FNDE foi atribuir a responsabilidade da prestação de contas àqueles que se encontravam na administração no encerramento do prazo fixado. E essa mudança não foi um mero favor imotivado aos que se encontravam no exercício da administração anterior, mas, ao revés, decorreu da constatação de problemas detectados na implantação do novo sistema eletrônico de prestação de contas. 
		Assim, tendo bem presente de que a responsabilidade na hipótese de omissão do dever de prestar contas de recursos do PDDE transferidos diretamente às escolas (conforme farta jurisprudência da Corte) é do prefeito sucessor, quando o prazo final recai em sua gestão, não cabe imputar ao Sr. Dioni Alves da Silva o débito relativamente aos recursos do PPDE de 2011.
De outro tanto, com razão o secretário ao afirmar ser inadequada a proposta de se retornar os autos à instância originária para fins de citação complementar do prefeito sucessor, pois o valor atualizado seria inferior ao limite estabelecido nas normas do Tribunal, lembrando que o sucessor nem foi citado quanto ao fato. 
Por último, caso não acolhida nossa proposta de reconhecimento da prescrição, acompanhamos a proposta do auditor constante nas alíneas b1 e b2 de sua instrução, transcritas neste parecer.
É a manifestação deste representante do Ministério Público junto ao TCU.

Joana Mara Gomes Pessoa Miranda (8.598/OAB-MA).

Procurador Marinus Eduardo De Vries Marsico.

TOMADA DE CONTAS ESPECIAL. RECURSO DE RECONSIDERAÇÃO. CONHECIMENTO. OCORRÊNCIA DA PRESCRIÇÃO PARA PARTE DAS IRREGULARIDADES EM ANÁLISE. PROVIMENTO PARCIAL.

TOMADA DE CONTAS ESPECIAL (TCE)

Secretaria de Recursos (Serur); Secretaria de Controle Externo de Tomada de Contas Especial (SecexTCE).

Trata-se de recurso de reconsideração interposto por Dioni Alves da Silva contra o Acórdão 7.090/2020-TCU-1.ª Câmara, de relatoria do E. Ministro-Substituto Augusto Sherman Cavalcanti, por meio do qual o responsável teve suas contas julgadas irregulares, com imputação de débito e aplicação da multa prevista no art. 57 da Lei 8.443/1992. 
Conheço do recurso, uma vez atendidos os requisitos atinentes à espécie.
No que se refere à prejudicial de mérito de que tratam a Lei 9.873/1999 e a Resolução TCU 344/2022, tendo em vista os seguinte marcos interruptivos, ocorreu a prescrição ressarcitória e punitiva, considerando a data de 30/4/2013 como termo inicial da contagem, quando findo o prazo para a apresentação das contas do PNAE:
informação 1694/2017, assinada eletronicamente em 15/8/2017 (peça 3, p. 28-29) ; 
informação 163/2018, de 29/1/2018 (peça 3, p. 14-15) ; 
termo de Instauração de TCE 73/2018, de 23/2/2018 (peça 3, p. 1-2) ;
relatório de TCE 73/2018, de 6/4/2018 (peça 3, p. 57-62) ; 
instrução Secex-TCE, de 26/7/2018 (peça 7) ; 
despachos do diretor e do secretário, de 30/7/2018 (peças 8 e 9) ; 
instrução da Secex-TCE, de 10/12/2019 (peça 29) ; 
despacho do diretor, de 10/12/2019 (peça 30) ; 
despacho do secretário, de 11/12/2019 (peça 31) ; 
parecer do MP/TCU, de 18/2/2020 (peça 32) .
No caso de Israel Ribeiro de Vasconcelos:
Ofício 2228E/2013, de 15/8/2013, e recebido em 26/8/2013 pelo responsável, notificando-o sobre o PNAE (peça 3, p. 31 e 35) ;
Ofício 23784E/2013, de 2/9/2013, e recebido em 4/9/2013 pelo responsável, notificando-o sobre o PDDE (peça 3, p. 16 e 19) ; 
No caso de Dioni Alves da Silva:
Edital de Notificação 42, de 20/6/2017, publicado no DOU de 21/6/2017, notificando-o sobre o PNAE (peça 3, p. 38) ; 
 (e) Ofício 29621/2017, de 8/11/2017, e recebido em 22/11/2017 pelo responsável, notificando-o sobre o PDDE (peça 3, p. 17, 18, 20 e 21) . 
Na fase externa a interrupção se deu em 19/2/2019 (peças 19 e 20) .
Especificamente quanto a esta tomada de contas especial, as causas de interrupção elencadas acima permitem evidenciar que o processo não teve andamento regular em relação a Dioni Alves da Silva e Israel Ribeiro de Vasconcelos. 
Em relação ao primeiro, o Edital de Notificação 42, de 20/6/2017, publicado no DOU de 21/6/2017, sobre o PNAE, e primeiro ato interruptivo, é posterior ao início da contagem prescricional (30/4/2013) em mais de três anos. Porém, o Ofício 29621/2017, de 8/11/2017, e recebido em 22/11/2017, sobre o PDDE, é posterior em apenas cerca de três meses à Informação 1694/2017, assinada eletronicamente em 15/8/2017, não operando a prescrição relativamente a este programa. 
Quanto ao segundo responsável, a citada Informação 1694/2017, de 15/8/2017, é posterior em mais de três anos ao Ofício 2228E/2013, de 15/8/2013, recebido em 26/8/2013 pelo então prefeito, bem como ao Ofício 23784E/2013, de 2/9/2013, recebido em 4/9/2013, expedientes que versaram, respectivamente, sobre o PNAE e o PDDE, operando a prescrição relativamente aos dois programas.
No mérito, acompanho o parecer da unidade técnica pelo desprovimento do recurso apresentado por Dioni Alves da Silva.
Quanto ao mérito, de acordo com o extrato bancário disponível nos autos, os recursos relativos ao PDDE foram repassados diretamente às escolas ao longo do exercício de 2011. Em consonância com a norma vigente à época dos fatos, Resolução CD/FNDE 17/2011, o Município deveria analisar os documentos e informações recebidos das escolas de sua rede de ensino, consolidar as informações, elaborar e apresentar a prestação de contas até 28/2/2012. 
Na hipótese de as escolas não apresentarem as contas, a municipalidade deveria estabelecer o prazo máximo de trinta dias para a sua apresentação sob pena de bloqueio de futuros repasses financeiros (§ 4º, art. 19, da Resolução CD/FNDE 17/2011) .
A Resolução CD/FNDE 2/2012 suspendeu por cem dias os prazos de entregas das prestações de contas que detinham vencimento entre 1/1 e 31/7/2012. Desta feita, o prazo para a prestação de contas passou para 7/6/2012.
Portanto, o recorrente já se encontrava em mora com o dever de prestar contas quando da edição da Resolução CD/FNDE, de 7/3/2013, que ampliou excepcionalmente o prazo para o dia 30/4/2013, para o recebimento das prestações de contas do PDDE e do Programa Nacional de Alimentação Escolar (PNAE) , relativas às competências de 2011 e 2012. 
Diante da ausência de documentos/atos que comprovem a adoção de providências administrativas ou judiciais por parte do recorrente, não é possível aventar qualquer impedimento para que, na qualidade de gestor dos recursos, apresentasse, ainda que de forma parcial, as prestações de contas consolidadas das escolas antes do término do seu mandato.
Finalmente, como bem ressaltou o Dirigente da Serur, não é o caso de se retornar os autos à instância originária para fins de citação complementar do prefeito sucessor, visto que a atualização do valor do débito original (R$ 63.915,40) até a data de 1º/1/2017 alcança R$ 92.051,83, inferior a R$ 100.000,00, valor de alçada previsto na IN TCU 71/2012 (art. 6º, inciso I, e § 4º, inciso I) .
Nos processos de controle externo, a solidariedade passiva é benefício do Estado, a quem, na condição de credor, é facultado exigir de um ou de todos os devedores a integralidade da dívida. O litisconsórcio necessário não configura direito subjetivo do responsável citado, e não há que se ventilar eventual prejuízo processual ou aos interesses do recorrente por permanecer isoladamente no polo passivo do processo (Boletins de Jurisprudência 354/2021, 301/2020, e 255/2019) .
Uma vez que não foram infirmados os fundamentos da decisão recorrida, mas tendo em vista a ocorrência da prescrição, como registrado anteriormente, forçoso dar provimento parcial ao recurso apresentado, para tornar insubsistentes os itens 9.1 e 9.2 do Acórdão 7.090/2020-TCU-1.ª Câmara, para julgar irregulares as suas contas condenando-o a ressarcir exclusivamente os recursos relativos ao PDDE, ajustando o valor da multa que lhe foi aplicada, proporcionalmente à redução do débito[footnoteRef:2] e arquivar o presente processo, com fundamento no art. 11 da Resolução TCU 344/2022. [2:  o valor atualizado do débito relativo apenas ao PDDE é de R$ 122.771,44, enquanto o valor atualizado do débito original era de R$ 370.998,91.] 
Ante o exposto, voto por que o Tribunal adote o Acórdão que ora submeto à apreciação deste Colegiado.
TCU, Sala das Sessões, em 1 de novembro de 2022.
WALTON ALENCAR RODRIGUES 
Relator